---
title: "Analisis Kategori Film Paling Menguntungkan pada Database Sakila"
author: "Stella Chelsy Renida - M0725020"
date: "`r Sys.Date()`"
output:
  html_document:
    toc: true
    toc_float: true
    number_sections: true
    theme: flatly
    highlight: tango
    css: style.css
  pdf_document:
    toc: true
---

```{r setup, include=FALSE}

knitr::opts_chunk$set(
  echo = TRUE,
  warning = FALSE,
  message = FALSE
)

```

# IMPORT LIBRARY

```{r}

library(odbc)
library(DBI)
library(ggplot2)
library(dplyr)

```

# PENDAHULUAN

<div class="card">

## Latar Belakang

Perkembangan teknologi informasi menyebabkan perusahaan semakin bergantung pada data dalam pengambilan keputusan bisnis. Salah satu bentuk pemanfaatan data adalah melalui analisis transaksi pelanggan untuk mengetahui pola bisnis yang terjadi.

Database Sakila merupakan database simulasi rental film yang dikembangkan oleh MySQL sebagai media pembelajaran pengelolaan database.

Pada proyek ini dilakukan analisis kategori film paling menguntungkan berdasarkan total revenue dan jumlah rental.

</div>

---

<div class="card">

## Rumusan Masalah

1. Kategori film apa yang menghasilkan revenue terbesar?
2. Kategori film apa yang paling sering dirental?
3. Bagaimana hubungan jumlah rental dengan total revenue?

</div>

---

<div class="card">

## Tujuan Analisis

1. Mengetahui kategori film paling menguntungkan.
2. Mengetahui kategori film paling populer.
3. Memberikan insight bisnis berdasarkan data rental film.

</div>

---

<div class="card">

## Manfaat Analisis

1. Membantu pengambilan keputusan bisnis.
2. Menentukan kategori film prioritas.
3. Meningkatkan strategi pemasaran perusahaan.

</div>

# KONEKSI DATABASE

<div class="card">

Pada tahap ini dilakukan koneksi database MySQL Sakila ke RStudio menggunakan package `odbc` dan `DBI`.

</div>

## Koneksi Database

```{r}

con <- DBI::dbConnect(odbc::odbc(),
                       Driver   = "MySQL ODBC 8.0 ANSI Driver",
                       Server   = "127.0.0.1",
                       Database = "sakila",
                       UID      = "root",
                       PWD      = "stella25",
                       Port     = 3306)
```

## Menampilkan Tabel Database

```{r}

dbListTables(con)

```

# PENGAMBILAN DATA

<div class="card">

Analisis dilakukan menggunakan beberapa tabel yang saling berhubungan, yaitu:

- category
- film_category
- film
- inventory
- rental
- payment

</div>

## Query SQL

```{r}

query <- "

SELECT 
    c.name AS kategori,
    COUNT(r.rental_id) AS jumlah_rental,
    SUM(p.amount) AS total_revenue,
    AVG(p.amount) AS rata_pembayaran

FROM category c

JOIN film_category fc
ON c.category_id = fc.category_id

JOIN film f
ON fc.film_id = f.film_id

JOIN inventory i
ON f.film_id = i.film_id

JOIN rental r
ON i.inventory_id = r.inventory_id

JOIN payment p
ON r.rental_id = p.rental_id

GROUP BY c.name

ORDER BY total_revenue DESC

"

```

## Menjalankan Query

```{r}

film_profit <- dbGetQuery(con, query)

```

## Menampilkan Data

```{r}

print(film_profit)

```

## Struktur Data

```{r}

str(film_profit)

```

# DATA CLEANING DAN TRANSFORMASI

<div class="card">

Tahap data cleaning dilakukan untuk memastikan data siap dianalisis dan tidak memiliki missing value.

</div>

## Pengecekan Missing Value

```{r}

colSums(is.na(film_profit))

```

## Transformasi Data

```{r}

film_profit$total_revenue <- round(
  film_profit$total_revenue,
  2
)

film_profit$rata_pembayaran <- round(
  film_profit$rata_pembayaran,
  2
)

```

# VISUALISASI DATA

<div class="card">

Visualisasi data dilakukan untuk mempermudah pemahaman pola revenue kategori film.

</div>

## Bar Chart Revenue Kategori Film

```{r}

ggplot(
  film_profit,
  aes(
    x    = reorder(kategori, total_revenue),
    y    = total_revenue,
    fill = total_revenue
  )
) +
geom_bar(stat = "identity") +
coord_flip() +
geom_text(
  aes(label = round(total_revenue, 0)),
  hjust = -0.1,
  size  = 3
) +
scale_y_continuous(expand = expansion(mult = c(0, 0.15))) + 
labs(
  title = "Kategori Film Paling Menguntungkan",
  x     = "Kategori Film",
  y     = "Total Revenue (USD)"
) +
theme_minimal()

```

<div class="card">

## Interpretasi Bar Chart

Berdasarkan bar chart di atas, kategori **Sports** merupakan kategori 
film paling menguntungkan dengan total revenue tertinggi sebesar 
**$5314**, diikuti oleh **Sci-Fi** ($4757) dan **Animation** ($4656). 
Kategori **Drama** ($4587) dan **Comedy** ($4384) juga termasuk dalam 
kelompok lima besar penyumbang revenue tertinggi.

Kategori dengan revenue terendah adalah **Music** ($3418), diikuti 
**Travel** ($3550) dan **Classics** ($3640). Ketiga kategori ini 
secara konsisten berada di bawah rata-rata revenue keseluruhan 
sebesar **$4213**.

Secara keseluruhan, selisih antara kategori tertinggi (Sports, $5314) 
dan terendah (Music, $3418) hanya sekitar **$1896**, yang menunjukkan 
distribusi pendapatan yang relatif merata di antara seluruh 16 kategori 
film.

</div>

## Pie Chart Distribusi Revenue

```{r}
film_profit %>%
  mutate(
    persen = total_revenue / sum(total_revenue) * 100,
    label  = paste0(round(persen, 1), "%")
  ) %>%
  ggplot(aes(x = "", y = persen, fill = kategori)) +

  geom_bar(
    stat = "identity",
    width = 1,
    color = "white"
  ) +

  coord_polar("y") +

  geom_text(
    aes(label = label),
    position = position_stack(vjust = 0.5),
    size = 3,
    color = "white",
    fontface = "bold"
  ) +

  scale_fill_manual(
    values = colorRampPalette(c(
      "#D6EAF8",
      "#AED6F1",
      "#5DADE2",
      "#2E86C1",
      "#1B4F72"
    ))(16)
  ) +

  theme_void() +

  labs(
    title = "Distribusi Revenue per Kategori",
    fill = "Kategori"
  ) +

  theme(
    plot.title = element_text(
      hjust = 0.5,
      face = "bold",
      size = 14
    ),
    
    legend.position = "right"
  )
```

<div class="card">

## Interpretasi Pie Chart

Pie chart menunjukkan bahwa distribusi revenue antar 16 kategori film 
sangat merata, dengan masing-masing kategori berkontribusi antara 
**5,1% hingga 7,9%** dari total pendapatan.

Kategori **Sports** memiliki porsi terbesar (**7,9%**), diikuti 
**Sci-Fi** (7,1%) dan **Drama** (6,8%). Sementara itu, kategori 
**Music** memiliki porsi terkecil (**5,1%**), diikuti **Travel** (5,3%) 
dan **Horror** (5,5%).

Selisih antara porsi terbesar dan terkecil hanya **2,8 poin persentase**, 
yang mengonfirmasi bahwa tidak ada satu kategori pun yang mendominasi 
secara signifikan. Bisnis rental ini memiliki portofolio pendapatan 
yang sangat seimbang dan tidak bergantung pada satu kategori tertentu.

</div>

## Line Chart Jumlah Rental

```{r}
ggplot(
  film_profit,
  aes(
    x = reorder(kategori, jumlah_rental),
    y = jumlah_rental,
    group = 1
  )
) +

geom_line(
  linewidth = 1.3,
  color = "steelblue"
) +

geom_point(
  size = 3.5,
  color = "steelblue"
) +

geom_text(
  aes(label = format(jumlah_rental, big.mark = ".")),
  hjust = -0.4,
  size = 3.8,
  fontface = "bold",
  color = "black"
) +

coord_flip() +

expand_limits(
  y = max(film_profit$jumlah_rental) + 60
) +

labs(
  title = "Jumlah Rental per Kategori",
  x = "Kategori",
  y = "Jumlah Rental"
) +

theme_minimal() +

theme(
  plot.title = element_text(
    size = 16,
    face = "bold",
    hjust = 0.5
  ),

  axis.title = element_text(
    size = 12,
    face = "bold"
  ),

  axis.text = element_text(
    size = 10
  ),

  panel.grid.minor = element_blank()
)
```

<div class="card">

## Interpretasi Line Chart

Line chart menunjukkan bahwa **Sports** merupakan kategori dengan 
jumlah rental terbanyak (1179 rental), diikuti **Animation** (1166) 
dan **Action** (1112). Ketiga kategori ini membentuk kelompok teratas 
dengan jumlah rental di atas 1100.

Kelompok menengah terdiri dari **Sci-Fi** (1.101), **Family** (1096), 
**Drama** (1060), **Documentary** (1050), dan **Foreign** (1033), 
yang berada di kisaran 1000–1110 rental.

Kategori **Music** memiliki jumlah rental paling sedikit (830), 
diikuti **Travel** (837) dan **Horror** (846). Terdapat *gap* yang 
cukup mencolok antara kelompok bawah ini dengan kelompok tengah — 
loncatan dari **Horror** (846) ke **Classics** (939) mencapai sekitar 
**93 rental**, yang terlihat sebagai lekukan tajam pada grafik.

Pola ini secara umum konsisten dengan hasil bar chart revenue. Namun 
terdapat pengecualian menarik pada kategori **Comedy** — meskipun 
jumlah rentalnya tergolong rendah (941, peringkat ke-11 dari 16), 
Comedy tetap menghasilkan revenue tinggi ($4384, peringkat ke-5),
yang didukung oleh rata-rata pembayaran per rental tertinggi ($4,66)
di antara seluruh kategori.
</div>

# ANALISIS DAN INSIGHT

<div class="card">

## Statistik Deskriptif

```{r}

summary(film_profit)

```

```{r}

film_profit %>%
  summarise(
    rata_revenue   = mean(total_revenue),
    median_revenue = median(total_revenue),
    sd_revenue     = sd(total_revenue),
    min_revenue    = min(total_revenue),
    max_revenue    = max(total_revenue),
    rata_rental    = mean(as.numeric(jumlah_rental)),
    median_rental  = median(as.numeric(jumlah_rental)),
    sd_rental      = sd(as.numeric(jumlah_rental)),
    min_rental     = min(as.numeric(jumlah_rental)),
    max_rental     = max(as.numeric(jumlah_rental))
  )

```
</div>

## Analisis Korelasi

```{r}

cor_result <- cor.test(
  as.numeric(film_profit$jumlah_rental),
  film_profit$total_revenue
)

cor_result

```
<div class="card">

## Analisis Data

Berdasarkan hasil statistik deskriptif, rata-rata revenue keseluruhan 
adalah **$4212,91** dengan median **$4276** dan standar deviasi 
**$508,65**. Nilai standar deviasi yang relatif kecil dibandingkan 
rata-rata mengonfirmasi bahwa distribusi revenue antar kategori 
memang merata.

Kategori **Sports** mendominasi baik dari sisi total revenue ($5314) 
maupun jumlah rental (1179), menjadikannya kategori paling 
menguntungkan secara keseluruhan.

Hasil uji korelasi Pearson menunjukkan nilai **r = 0,849** dengan 
**p-value = 3,233 × 10⁻⁵** (jauh di bawah α = 0,05), yang berarti 
terdapat **korelasi positif yang kuat dan signifikan secara statistik** 
antara jumlah rental dan total revenue. Interval kepercayaan 95% 
berada pada rentang **0,609–0,946**, semakin memperkuat kesimpulan 
bahwa hubungan ini bukan terjadi secara kebetulan.

Satu temuan menarik adalah kategori **Comedy** — meskipun jumlah 
rentalnya hanya 941 (peringkat ke-11), Comedy memiliki rata-rata 
pembayaran per rental tertinggi ($4,66), mendorong total revenuenya 
tetap kompetitif di posisi ke-5 ($4384). Ini menunjukkan bahwa 
jumlah rental bukan satu-satunya penentu revenue.

</div>

---

<div class="card">

## Insight Bisnis

Berdasarkan hasil analisis data, terdapat beberapa insight bisnis 
yang dapat dijadikan acuan pengambilan keputusan:

1. **Prioritaskan kategori Sports, Sci-Fi, dan Animation** — ketiga 
   kategori ini konsisten unggul baik di revenue maupun jumlah rental. 
   Sports mencatat revenue tertinggi ($5314) dengan 1179 rental, Animation    mencatat ($4656) dengan 1166 rental, dan Sci-Fi menghasilkan ($4757)      dengan 1101 rental. Penambahan stok dan variasi judul pada kategori ini
   berpotensi meningkatkan pendapatan lebih lanjut.

2. **Maksimalkan potensi kategori Comedy dan New** — Comedy hanya 
   memiliki 941 rental (peringkat ke-11) namun menghasilkan revenue 
   $4384 berkat rata-rata pembayaran tertinggi ($4,66 per rental). 
   Demikian pula New ($4,63 per rental). Strategi pemasaran yang 
   meningkatkan frekuensi penyewaan kedua kategori ini dapat 
   mendongkrak revenue secara signifikan tanpa perlu menambah 
   banyak stok.

3. **Berikan promosi khusus untuk kategori bawah (Music, Travel, 
   Horror)** — ketiga kategori ini memiliki jumlah rental terendah 
   (830, 837, dan 846). Program diskon, bundling, atau rekomendasi 
   aktif kepada pelanggan dapat membantu mendongkrak minat penyewaan 
   pada kategori-kategori ini.

4. **Pertahankan keseimbangan portofolio** — distribusi revenue yang 
   sangat merata (5,1–7,9% per kategori, selisih hanya 2,8 poin 
   persentase) merupakan indikator positif bahwa bisnis tidak 
   bergantung pada satu kategori saja. Strategi diversifikasi ini 
   perlu dipertahankan agar risiko bisnis tetap terkelola dengan baik.
</div>

# PERSAMAAN LATEX

<div class="card">

## Rumus Rata-rata Revenue

$$
\bar{x} = \frac{\sum x}{n}
$$

Keterangan:

- \(\bar{x}\) = rata-rata revenue
- \(\sum x\) = total revenue
- \(n\) = jumlah kategori film

Persamaan tersebut digunakan untuk menghitung rata-rata pendapatan pada setiap kategori film.

## Rumus Korelasi Pearson

$$
r = \frac{\sum_{i=1}^{n}(x_i - \bar{x})(y_i - \bar{y})}
         {\sqrt{\sum_{i=1}^{n}(x_i - \bar{x})^2 \cdot 
         \sum_{i=1}^{n}(y_i - \bar{y})^2}}
$$

- $r$       = koefisien korelasi Pearson
- $x_i$     = jumlah rental kategori ke-i
- $y_i$     = total revenue kategori ke-i
- $\bar{x}$ = rata-rata jumlah rental
- $\bar{y}$ = rata-rata total revenue

Persamaan korelasi Pearson digunakan untuk mengukur hubungan antara jumlah rental dan total revenue pada setiap kategori film.
</div>

---

<div class="card">

## Rumus Persentase Revenue

$$
Persentase =
\frac{Revenue\ Kategori}
{Total\ Revenue}
\times 100\%
$$

Persamaan tersebut digunakan untuk menghitung kontribusi revenue masing-masing kategori film terhadap total pendapatan perusahaan.

</div>

# KESIMPULAN

<div class="card">

Berdasarkan hasil analisis database Sakila terhadap 16 kategori film, 
dapat disimpulkan bahwa kategori **Sports** merupakan kategori film 
paling menguntungkan dengan total revenue tertinggi sebesar **$5314** 
dan jumlah rental terbanyak sebesar **1179 transaksi**.

Hasil uji korelasi Pearson menunjukkan hubungan positif yang kuat 
(**r = 0,849, p = 3,233 × 10⁻⁵**) antara jumlah rental dan total 
revenue, mengonfirmasi bahwa frekuensi penyewaan merupakan faktor 
utama penentu pendapatan.

Distribusi revenue antar 16 kategori terbilang sangat merata, dengan 
kontribusi masing-masing kategori berkisar antara **5,1–7,9%** dari 
total pendapatan. Selisih antara kategori teratas (Sports, $5314) 
dan terbawah (Music, $3418) hanya sekitar **$1896**, menunjukkan 
fondasi pendapatan bisnis yang stabil dan terdiversifikasi.

Temuan menarik adalah kategori **Comedy** yang meskipun jumlah 
rentalnya tergolong rendah (941), memiliki rata-rata pembayaran per 
rental tertinggi ($4,66) sehingga revenue totalnya tetap kompetitif 
di posisi ke-5. Hal ini menunjukkan bahwa strategi harga juga 
berperan penting selain volume penyewaan.

Perusahaan disarankan untuk: (1) memprioritaskan stok pada kategori 
**Sports, Sci-Fi, dan Animation** yang dominan di kedua metrik; 
(2) mengoptimalkan strategi pemasaran **Comedy dan New** untuk 
meningkatkan frekuensi rental mengingat nilai pembayaran per 
rentalnya yang tinggi; serta (3) memberikan program promosi khusus 
untuk kategori **Music, Travel, dan Horror** guna meningkatkan 
performa kategori-kategori tersebut.

</div>

# PENUTUP

## Menutup Koneksi Database

```{r}

dbDisconnect(con)

```